---
title: "Primeiro Tutorial"
author: "José Guillermo Pérez-Camacho"
date: "2025-08-07"
category: "Tutorial de Análises de Dados"
format: html
---

#Cómo traer datos a R: una guía práctica

En cualquier proyecto de análisis de datos, el primer paso es importar la información al entorno de trabajo. En R existen varias formas de hacerlo, dependiendo del tipo de archivo y de la organización de tu proyecto.

En esta guía veremos las opciones más comunes paso a paso.

##1. Archivos CSV

Los archivos CSV (Comma Separated Values) son probablemente el formato más usado.

```{r}
# Forma más directa
datos <- read.csv("ruta/del/archivo.csv") #ATENTO. Cuando copias la ruta desde tu computador a veces los slash '/' salen invertidos ('\'). 

# Usando readr (más rápido y moderno)
install.packages("readr") #Instala el paquete 'readr'
library(readr) #Carga la librería 
datos <- read_csv("ruta/del/archivo.csv")

```

**Tip:** si tu CSV usa `;` en lugar de `,` como separador (algo común en configuraciones regionales), puedes usar:

```{r}
datos <- read.csv2("ruta/del/archivo.csv")
```

##2. Archivos Excel
